臺灣高等法院刑事裁定
109年度聲再字第564號
再審聲請人
即受判決人  蔡建霆



選任辯護人  張藝騰律師
上列再審聲請人因違反廢棄物清理法案件，對於本院108年度上
訴字第2312號，中華民國108年12月26日第二審確定判決（第一
審案號：臺灣新竹地方法院107年度訴字第144號，起訴案號：臺
灣新竹地方檢察署106年度偵字第7493號、106年度偵字第11117
號），聲請再審，本院裁定如下：
    主  文
再審之聲請駁回。
    理  由
一、本件再審聲請人即受判決人蔡建霆（下稱聲請人）聲請意旨
    略稱：
  ㈠聲請人因自知有違反廢棄物清理法之前科，從而，其於承接
    本件廢棄物清運工作時，方特別詢問訴外人「楊國政」合法
    傾倒廢棄物地點，以避免觸法。未料，訴外人「楊國政」先
    於電話中對聲請人聲稱知道有一處得傾倒一般事業廢棄物，
    為合法傾倒一般事業廢棄物之場地，之前就有載過去倒過，
    但需收取處理費新台幣（下同）8000元等語，致聲請人信以
    為真，誤認得合法傾倒廢棄物，且聲請人到現場尚有一位「
    阿和」向被告收取8000元處理費用，使聲請人更加相信「楊
    國政」所述為真，聲請人因誤信訴外人「楊國政」所言，方
    不慎觸法，是細究聲請人犯罪動機、目的實非惡意傾倒一般
    事業廢棄物，此部分之事實業據聲請人聲請人歷次供述甚詳
    ，堪非臨訟虛構之詞。佐以本案判決確定後，訴外人「楊國
    政」與友人聊天對話時，陳稱聲請人上揭所述為真，而與訴
    外人「楊國政」於偵查中「否認有告知聲請人系爭廢棄物地
    點為合法地點」等語相異，足認訴外人「楊國政」於偵查之
    證言實屬虛偽，核該當刑事訴訟法第420條第1項第2款決所
    憑之證言、鑑定或通譯已證明其為虛偽者」之情形，益徵聲
    請人確係信任訴外人「楊國政」之說法，方至系爭地點傾倒
    廢棄物。
　㈡再者，訴外人「楊國政」於本案判決確定後之供述，應屬刑
    事訴訟法第420條第1項第6款新事實、新證據，苟傳喚訴外
    人「楊國政」到庭作證，當可證明聲請人上揭所言非虛，此
    乃攸關聲請人犯罪動機，而得作為刑法第57、59條減輕其刑
    認定之依據，使聲請人得獲輕於原判決所認罪刑，是自有傳
    喚楊國政到庭作證之必要。
　㈢聲請人透過詢問「楊國政」及多方查找得知「阿和」叫「顏
    榮星」，其係向聲請人收費並告知系爭場地可合法傾倒廢棄
    物之人，可證明聲請人主觀上沒有棄置廢棄物之犯意，請傳
    喚到庭佐證等語。
二、按刑事訴訟法第420條於民國104年1月23日三讀修正通過，
    並於104年2月4日經總統華總一義字第10400013381號令公布
    ，新修正刑事訴訟法第420條主要針對原條文中第1項第6款
    規定，增列「新事實」，並明定「新事實或新證據」存在之
    時點，另刪除該條第1項第6款「確實」二字，大幅放寬該款
    聲請再審規定之適用。新修正之刑事訴訟法第420條第1項第
    6款規定：「有罪之判決確定後，有下列情形之一者，為受
    判決人之利益，得聲請再審：六、因發現新事實或新證據，
    單獨或與先前之證據綜合判斷，足認受有罪判決之人應受無
    罪、免訴、免刑或輕於原判決所認罪名之判決者。」並增列
    第3項明定：「第1項第6款之新事實或新證據，指判決確定
    前已存在或成立而未及調查斟酌，及判決確定後始存在或成
    立之事實、證據。」則依修正後之刑事訴訟法第420條第3項
    規定，同條第1項第6款所謂發現新事實或新證據，即係指判
    決確定前已存在或成立而未及調查斟酌，及判決確定後始存
    在或成立之事實、證據。又依修正後之同條第1項第6款規定
    如該發現之新事實或新證據，單獨或與先前之證據綜合判斷
    ，足認受有罪判決之人應受無罪、免訴、免刑或輕於原判決
    所認罪名之判決者，則為該確定判決可以開始再審之條件，
    從而法院仍應就該等事實或證據之本身形式上觀察，如果該
    事實或證據之單獨存在、或該事實或證據之存在與先前之證
    據綜合判斷，而可認為足以動搖原有罪確定判決，而為受判
    決人無罪、免訴、免刑或輕於原判決所認罪名之判決者，始
    得開始再審。次按有罪之判決確定後，原判決所憑證物、證
    言、鑑定或通譯已證明其為偽造、變造或虛偽者，受有罪判
    決之人已證明其係被誣告者，得聲請再審。前項情形之證明
    ，以經判決確定，或其刑事訴訟不能開始或續行非因證據不
    足者為限，得聲請再審。刑事訴訟法第420條第1項第1款至
    第3款及第2項亦定有明文。又刑事訴訟法第420條第1項第1
    款、第2款所定原確定判決所憑之證物為偽造、變造或所憑
    之證言為虛偽，作為提起再審聲請之原因者，如未提出證物
    經判決確定為偽造、變造或證人經判決確定為偽證，或其刑
    事訴訟之不能開始、續行，非因證據不足之證明者，即應以
    裁定駁回其再審之聲請（最高法院80年度台抗字第650號刑
    事裁定意旨參照）。
三、經查：
  ㈠按109年1月8日修正公布，同月10日施行之刑事訴訟法增訂第
    429條之2規定，聲請再審之案件，除顯無必要者外，應通知
    聲請人及其代理人到場，並聽取檢察官及受判決人之意見。
    但無正當理由不到場，或陳明不願到場者，不在此限。本院
    依法通知聲請人及其代理人到場，雖聲請人未到庭，然已聽
    取檢察官、聲請人之代理人等之意見（見本院卷第63至65頁
    ），合先敘明。
　㈡原確定判決係以聲請人於警詢時、偵查中、第一審準備程序
    及審理時之自白、證人即廢棄物來源邱俊傑、詹宗樺於警詢
    時之證述、證人即告訴代理人呂堂源於警詢時之證述，及卷
    附之新竹縣政府環境保護局106年6月14日稽查工作紀錄、新
    竹市環境保護局106年6月14日廢棄物管理稽（巡）查紀錄表
    、元鴻企業社106年6月2日監視器錄影翻拍照片、現場照片
    及Google地圖、車牌號碼000-000號（原LAG-812號）車輛照
    片、頭前溪河川圖籍座標圖、廢棄物照片、元鴻企業社106
    年5月24日、106年5月31日開立之發票翻拍照片、元鴻企業
    社106年6月2日開立之收據、車牌號碼000-000號行車紀錄器
    ec-GPSWeb監控系統地圖及軌跡列表、車牌號碼00-00號車輛
    106年6月3日路口監視器錄影翻拍畫面、車牌號碼000-000號
    （原LAG-812號）自用曳引車之車輛詳細資料報表、車牌號
    碼00-00號（原61-M6號）自用半拖車之車輛詳細資料報表、
    臺灣新竹地方檢察署106年8月24日履勘現場筆錄、現場履勘
    照片、元鴻企業社之新竹市政府營利事業登記證影本、新竹
    市政府廢棄物清除許可證影本、新竹市環境保護局108年2月
    11日竹市環廢字第1080003186號函檢附稽查紀錄、裁處相關
    資料影本等各項證據，相互印證，而為綜合判斷，認定聲請
    人與同案被告蔡東萬均明知「元鴻企業社」經核准之廢棄物
    清除許可證內容，僅可從事廢棄物之清除，未經申請核發廢
    棄物處理許可文件，不得從事廢棄物之處理，聲請人竟與同
    案被告蔡東萬共同基於未依廢棄物清理法第41條第1項規定
    領有廢棄物處理許可文件，而從事廢棄物處理之犯意聯絡，
    於106年6月2日晚間8、9時許，在「元鴻企業社」位於新竹
    市○○區○○里○○路000巷000號之場址內，由同案被告蔡東萬以
    3萬元之代價委託聲請人處理「元鴻企業社」約30立方公尺
    之一般事業廢棄物（內含貨單、眼鏡行布條、廢塑膠等），
    由聲請人駕駛車牌號碼000-000號自用曳引車、61-M6號自用
    半拖車，於106年6月3日凌晨2、3時許載運至新竹縣竹東鎮
    中正橋下頭前溪河道（即新竹縣竹東鎮中員段河川區域內座
    標X：255698.8、Y：0000000.78公有土地，下稱頭前溪河道
    ）內傾倒，而共同從事廢棄物之處理等情，業於理由欄內詳
    述其取捨證據及論斷之基礎，及就聲請人所辯各節不可採之
    原因，詳予指駁，核其論斷作用，均為事實審法院職權之適
    當行使，無悖於經驗法則或論理法則，亦無違法不當之情事
    。
　㈢聲請人聲請意旨固指稱：聲請人確係信任訴外人「楊國政」
    之說法，方至系爭地點傾倒廢棄物，實非惡意傾倒廢棄物云
    云，惟原確定判決業已就聲請人辯稱其在傾倒時，楊國政說
    該地點是合法的傾倒地點，現場尚有1名綽號「阿和」之男
    子向被告蔡建霆收取8千元云云，詳予說明其不採之理由，
    略謂：「本案被告蔡建霆及蔡東萬既未領有廢棄物處理許可
    文件，而任意傾倒一般事業廢棄物之行為，乃對事業廢棄物
    為『最終處置』，已該當廢棄物清理法第46條第4款前段所定
    之『處理』行為。至於其是否將廢棄物傾倒在合法之處理場所
    ，實無礙於其未領有處理許可證而為廢棄物處理行為違法性
    之認定；更況，有關廢棄物之貯存、清除、處理各階段行為
    係採事前許可管制措施，被告蔡建霆既未取得處理許可文件
    ，其所稱『聽』楊國政說是合法的場所云云，實有違廢棄物處
    理應採許可文件管制措施之規範，縱被告蔡建霆聽楊國政說
    是合法的場所，且於傾倒後是否真有付費，均無礙於被告蔡
    建霆本案犯行之認定。」等語（見本院卷第36頁），是原確
    定判決業已就上開聲請意旨詳予說明並予以指駁，聲請人猶
    以此置辯，無非係對原確定判決取捨證據之職權行使予以指
    摘，並針對卷內證據持與原確定判決相異之評價，或徒憑己
    意所為之推論，難認與刑事訴訟法第420條第1項第6款之再
    審要件相合。
  ㈣又再審聲請意旨指稱：本案判決確定後，「楊國政」與友人
    聊天對話時，陳稱聲請人所述為真，而與「楊國政」於偵查
    中所述相異，足認「楊國政」於偵查之證言實屬虛偽，該當
    刑事訴訟法第420條第1項第2款之情形云云，然按有罪之判
    決確定後，「原判決所憑之證言、鑑定或通譯已證明其為虛
    偽」，或「受有罪判決之人，已證明其係被誣告者」，以及
    「參與原判決或前審判決或判決前所行調查之法官，或參與
    偵查或起訴之檢察官，或參與調查犯罪之檢察事務官、司法
    警察官或司法警察，因該案件犯職務上之罪已經證明者，或
    因該案件違法失職已受懲戒處分，足以影響原判決者」，為
    受判決人之利益，得聲請再審。刑事訴訟法第420條第1項第
    2款、第3款以及第5款固有明文。但前揭情形，須證明已經
    判決確定，或其刑事訴訟不能開始或續行非因證據不足者為
    限，此觀同條第2項之規定甚明。是以，若未符上揭要件，
    自不得據以聲請再審（最高法院106年度台抗字第137號裁定
    意旨參照）。又所謂「其刑事訴訟不能開始或續行，非因證
    據不足者為限」，係指存在有事實上（如行為者已死亡、所
    在不明、意思能力欠缺等）或法律上（如追訴權時效已完成
    、大赦等）之障礙，致刑事訴訟不能開始或續行，方得以此
    取代「判決確定」之證明，而據以聲請再審；且依上開規定
    ，以其他證明資料替代確定判決作為證明，自亦必須達到與
    該有罪確定判決所應證明之同等程度，即相當於「判決確定
    」之證明力之證據始可，否則不生「替代」之可言，自亦不
    合乎客觀確實性之要求（最高法院101年度台抗字第586號裁
    定意旨參照）。經查，聲請人並未就此提出另案確定判決認
    定原確定判決所憑之證言為虛偽或聲請人係被誣告，或其刑
    事訴訟不能開始或續行非因證據不足之證據供本院參酌，單
    依聲請人片面主張告訴人所述為虛偽證述或被誣告，不能認
    係「已經證明」，自難認其聲請合於上揭法條所指聲請再審
    之事由。
　㈤按有罪之判決確定後，因發現新事實或新證據，單獨或與先
    前之證據綜合判斷，足認受有罪判決之人應受無罪、免訴、
    免刑或輕於原判決所認罪名之判決者，為受判決人之利益，
    得聲請再審；又上開新事實或新證據，指判決確定前已存在
    或成立而未及調查斟酌，及判決確定後始存在或成立之事實
    、證據，刑事訴訟法第420條第1項第6款、第3項定有明文。
    是得據為受判決人之利益聲請再審之「新事實」、「新證據
    」，固不以有罪判決確定前已存在或成立而未及調查斟酌者
    為限，其在判決確定後始存在或成立之事實、證據，亦屬之
    ；然該事實、證據，仍須於單獨觀察，或與先前之證據綜合
    判斷後，得以合理相信其足以動搖原確定之有罪判決，使受
    有罪判決之人應受無罪、免訴、免刑或輕於原判決所認罪名
    之判決者，始足當之。此所謂「輕於原判決所認罪名」，係
    指與原判決所認之罪名比較，其法定刑較輕之相異罪名而言
    ；至於同一罪名之有無加減刑罰原因，如自首、未遂犯、累
    犯等刑之加減，僅影響科刑範圍，惟其罪質並無改變，即與
    罪名是否相異無關，自不得據為聲請再審之原因（最高法院
    109年度台抗字第1519號裁定意旨參照）。本件再審聲請意
    旨另主張「楊國政」於本案判決確定後之供述，可證明聲請
    人所言非虛，此攸關聲請人犯罪動機，而得作為刑法第57、
    59條減輕其刑認定之依據，使聲請人得獲輕於原判決所認罪
    刑等節，顯係爭執同一罪名之科刑範圍，尚非變更原確定判
    決所認罪名，而另成立法定刑較輕之相異罪名或應為受判決
    人無罪、免訴、免刑之判決，自亦不能據以為聲請再審之原
    因。至聲請人之聲請意旨固稱已得知「阿和」叫「顏榮星」
    ，其係向聲請人收費並告知系爭場地可合法傾倒廢棄物之人
    ，可證明聲請人主觀上沒有棄置廢棄物之犯意云云，然聲請
    人就其所指「顏榮星」之人（見本院卷第47頁），係要求法
    院調查聲請人自己亦不知悉實際年籍資料之「顏榮星」相關
    事項，甚至「顏榮星」是否為真實姓名、是否果有其人均不
    得而知，顯非已有具體證據內容之證據資料，已難認屬刑事
    訴訟法第420條第1項第6款規定之新證據。再者，聲請意旨
    僅敘及聲請人主觀認為「顏榮星」可證明之待證事實，惟並
    未提出與「顏榮星」相關之資料藉以判斷與本案構成要件事
    實之關係，無論單獨或綜合案內其他有利與不利之全部卷證
    判斷後，自形式上觀察，均無從取代原確定判決依調查結果
    明白論斷之事實，而得對聲請人為更有利之判決，復無法合
    理相信足以推翻原確定判決所確認之事實，揆諸前揭說明，
    顯與刑事訴訟法第420條第1項第6款新證據所規定之要件不
    合。 
　㈥綜上所述，聲請人泛以上情並以上揭證據資料為據，依刑事
    訴訟法第420條第1項第2款及第6款等規定聲請再審，均為無
    理由，應予駁回。
四、據上論結，應依刑事訴訟法第434條第1項，裁定如主文。
中　　華　　民　　國　　110 　年　　1 　　月　  26　　日
                  刑事第二十五庭審判長法　官  邱滋杉
                                      法　官  文家倩
                                      法　官  黃翰義
以上正本證明與原本無異。
如不服本裁定，應於收受送達後五日內向本院提出抗告狀。
                                      書記官  邱鈺婷
中　　華　　民　　國　　110 　年　　1 　　月　　29　　日